臺灣高等法院民事判決　　　　　　　　　 95年度上字第676號
上　訴　人　丙○○
訴訟代理人　林家駿律師
被　上訴人　甲○○
訴訟代理人　龍其祥律師
上列當事人間清償借款事件，上訴人對於中華民國95年6月23日
臺灣板橋地方法院95年度訴字第741號第一審判決提起上訴，並
為聲明之擴張及訴之追加，本院於96年2月6日言詞辯論終結，判
決如下：
    主  文
原判決關於駁回上訴人後開第二項之訴部分，及該部分假執行之
聲請，並訴訟費用之裁判均廢棄。
被上訴人應給付上訴人新台幣貳佰玖拾玖萬玖仟玖佰捌拾元及
自民國95年6月23日起，至清償日止，按週年利率5%計算之利息
。
上訴人其餘上訴駁回。
被上訴人應另給付上訴人新台幣貳佰玖拾玖萬玖仟玖佰捌拾元及
自民國95年11月12日起，至清償日止，按週年利率5%計算之利息
。上訴人其餘擴張之訴駁回。
第一審訴訟費用由上訴人負擔二分之一，餘由被上訴人負擔。
第二審及擴張之訴，訴訟費用由被上訴人負擔。
本判決所命給付，於上訴人供擔保新台幣貳佰萬元後得假執行，
但被上訴人如於假執行程序實施前，以新台幣伍佰玖拾玖萬
玖仟玖佰陸拾元為上訴人預供擔保，得免為假執行。
上訴人其餘假執行之聲請駁回。
    事  實
甲、上訴人方面：
壹、聲明：
一、原判決廢棄。
二、被上訴人應給付上訴人新台幣（以下同）599萬9960元及自
    起訴狀繕本送達翌日起至清償止按年息百分之5計算之利息
    。
三、願供擔保，請准宣告假執行。
貳、陳述：除與原判決記載相同者外，補稱略以：
一、上訴人追加依不當得利規定請求。
二、被上訴人主張抵銷並無理由。
乙、被上訴人方面：
壹、聲明：
一、上訴駁回。
二、如受不利益判決，願供擔保免為假執行。
貳、陳述：除與原判決記載相同者外，補稱略以：
一、證人乙○○之證言不足採。
二、上訴人應證明被上訴人有不當得利。
    理  由
一、
(一)、上訴人於原審主張依借貸關係請求被上訴人給付，於本院追
    加依不當得利關係請求，核其請求之基礎事實同一，依民事
    訴訟法第446條第1項、第255條第1項第2款規定，應予許可
    。
(二)、上訴人於原審請求被上訴人及原審共同被告丁○○共同給付
    599 萬9960元（即請求上訴人及丁○○各給付299萬9980元
    ）並加計遲延利息；於本院請求被上訴人給付599萬9960元
    並加計遲延利息，核係擴張應受判決事項之聲明，與民事訴
    訟法第446條第1項、第255條第1項第3款規定無違，應予許
    可。
二、上訴人主張被上訴人於民國82年間起即陸續以其個人需資金
    為由，向上訴人借貸金錢，陸續共借新台幣（以下同）3614
    萬4000元，被上訴人已分期償還2583萬6000元，尚欠1030萬
    8000元，被上訴人承諾每月利息以6萬計，分3年36期償還，
    每月連同利息償還34萬6000元，還款期間自92年4月5日至95
    年3月5日止，截至94年8月止，被上訴人共計已償還1007萬
    6000元，尚欠238萬元。嗣被上訴人對上訴人稱，因其另亟
    需資金周轉，擬向銀行借貸，而貸得之款項亦將一次清償上
    開尚積欠上訴人之款項，然因銀行經理告知需被上訴人帳戶
    內有600萬元之資力證明，故請上訴人匯入該款項至被上訴
    人之帳戶，以便其向銀行貸款，上訴人乃於94年9月30日分
    二次共計匯款599萬9960元入被上訴人台灣新光商業銀行（
    下稱新光銀行）帳戶。嗣後上訴人向被上訴人催討所借之款
    項，被上訴人稱該所借款項已全數匯入原審共同被告丁○○
    帳戶，無力償還而拒絕，爰於先位主張依消費借貸關係請求
    被上訴人給付，備位主張依不當得利關係請求被上訴人給付
    ，並聲明被上訴人應給付上訴人599萬9960元及自起訴狀繕
    本送達翌日起之遲延利息。
    被上訴人對上訴人於94年9月30日分二次共計匯款599萬9960
    元入其新光銀行之帳戶，及被上訴人因資金吃緊，擬向融資
    公司借款，融資公司要求被上訴人在銀行存入600萬元以為
    資力證明，被上訴人乃要求上訴人匯入系爭款項等情不爭執
    ，惟否認系爭款項係被上訴人向上訴人之借款，辯以兩造於
    92年12月19日訂立轉售合約，約定上訴人將訴外人上記廢棄
    物清除有限公司（下稱上記公司）及萬能廢棄物清除有限公
    司（下稱萬能公司）（上記公司、萬能公司實際負責人均為
    上訴人之子程中華）以2000萬元價格讓售予被上訴人，上訴
    人六年內不得經營相關性質之行業，惟上訴人之子程中華違
    反轉售合約中競業禁止之約定，被上訴人依約得請求上訴人
    給付2000萬元懲罰性賠償金，嗣被上訴人因擬向融資公司貸
    款，乃要求上訴人先給付賠償金600萬元。縱被上訴人對上
    訴人有系爭借款債務，其亦得以上訴人對其所負上開2000萬
    元違約金債務抵銷云云。
    （原審為上訴人敗訴之判決，上訴人提起上訴，並為聲明之
    擴張及訴之追加）
三、查本件被上訴人於94年9月28日於新光銀行新開設帳號000-0
    00-0000000-0帳戶（下稱系爭帳戶），上訴人於94年9月30
    日分別匯款299萬9960元及300萬元至被上訴人系爭帳戶，
    被上訴人並於同日以語音轉帳方式分4次：200萬元3次，另
    6萬0010元1次，共計606萬0010元至原審共同被告丁○○在
    新光銀行新莊分行000-000-0000000-0號帳戶。同日訴外人
    林志欽攜丁○○上開帳戶存摺暨印章至新光銀行東興簡易型
    分行企圖領款，經新光銀行行員發現有疑似詐騙之情形後，
    經新光銀行襄理與被上訴人連絡確認被上訴人未作轉出金額
    之動作後，即先控管丁○○帳戶，並協助被上訴人向警方報
    案。被上訴人即於當日15時10分許，前往新竹市警察局第二
    分局報案，新光銀行輔大分行於同日接獲新竹市警察局傳真
    被上訴人之報案三聯單，即將丁○○系爭帳戶設定為警示戶
    等情，有上訴人提出之匯款申請書、新光銀行95年11月24
    日（95）新光銀業務字第4775號函暨附件、新竹市警察局第
    二分局95年11月30日竹市警二分偵字第0950026957號函暨附
    件等可稽（見原審卷第7-10頁、本院卷第90-102頁、106-11
    7頁），且為兩造所不爭執，堪認為真正。
四、上訴人主張被上訴人因擬向銀行借貸，然因銀行經理告知需
    被上訴人帳戶內有600萬元之資力證明，故請上訴人匯入款
    項至被上訴人之帳戶，以便其向銀行貸款，上訴人乃於94
    年9月30日分二次共計匯款599萬9960元入被上訴人系爭帳戶
    ，爰先位依借貸關係請求被上訴人償還599萬9960元及加計
    遲延利息。被上訴人對其擬向融資公司借款，融資公司要求
    其存入600萬元以證明資力始願借款，被上訴人乃要求上訴
    人先匯入600萬元之情不爭執（見原審卷第35-36頁、本院卷
    第44-45頁），惟否認系爭款項係借款，辯稱係上訴人匯入
    之款項係違約金，並主張以上訴人所負違約金債務抵銷云云
    。茲審酌如下：
(一)、查上訴人所舉證人乙○○於95年10月11日，在本院結證「去
    年9、10月間，甲○○透過一個選民來找我說有緊要事，說
    他向丙○○買公司，丙○○也借了他許多錢，他要把錢拿去
    買房子的時候，說把錢匯到某個銀行錢被騙了，希望我能夠
    將他錢匯人的帳戶凍結，…我就試試看，…過了幾天丙○○
    也託人來找我，說被凍結的錢是他的，丙○○說他借了李小
    姐一千多萬，我說李小姐說只有向你借了幾百萬元，我不清
    楚，就打電話給李小姐請他面當面談，但李小姐不接電話，
    …但李小姐確實在我面前說丙○○借他幾百萬元，詳細數目
    不記得。」（見本院卷第43頁）。雖證人乙○○另證稱其找
    吳東亮秘書告知被上訴人遭詐騙乙事，希新光銀行能先凍結
    帳戶，吳東亮秘書要其補一個文去，其有補一個文云云（見
    本院卷第43頁），而本院函請新光銀行查明「在甲○○依法
    凍結系爭項前，是否曾接獲該行總公司人員來電指示凍結系
    爭款項」，該行函復本院謂「否。」（見本院卷第91頁），
    與證人乙○○所述情節有異。惟查新光銀行輔大分行以95
    年1月6日（95）新光銀新莊字第001號函檢附丁○○系爭帳
    戶往來明細予行政院金融監督管理委員會銀行局時，確曾以
    副本抄送立法委員乙○○國會辦公室，有上訴人提出之上開
    函可稽（見原審卷第11頁），是堪認證人乙○○確因此案與
    新光銀行人員接洽，而證人乙○○現任立法委員，事務繁忙
    ，其於本院作證時距本件發生已逾一年，其上開與事實不符
    之陳述或因記憶模楜，惟尚不得以此即認證人證述被上訴人
    有向其陳述被上訴人有向上訴人借款乙節與事實不符，而不
    足採。是上訴人主張系爭599萬9660元係被上訴人向其借款
    乙節，核與情理無違，應屬可採。
(二)、被上訴人抗辯上訴人之子程中華為上記公司及萬能公司之實
    際負責人，以其父即上訴人為上記公司、其母程紫琴為萬能
    公司之名義負責人。92年12月19日，被上訴人與上訴人簽訂
    公司讓渡契約，約定被上訴人支付上訴人2000萬元，上記及
    萬能公司所有資產及營業讓與被上訴人，上訴人及程中華不
    得經營同性質行業，否則將賠償同額款項以為懲罰，詎程中
    華竟於94年8月間違反轉售合約中競業禁止之約定，擔任日
    中廢棄物清除有限公司（下稱日中公司）負責人，經營廢棄
    物清理業務，並利用其先前經營上記公司等客戶之關係，將
    客戶挖至日中公司，上訴人依約應給付2000萬元懲罰性賠償
    金，被上訴人得與本件所負債務抵銷云云（見原審卷第42頁
    ）。
    查被上訴人所提兩造於92年12月19日所立轉售合約第10 條
    固約定「訂約之同時甲方（即丙○○）在六年內不得經營相
    關性質之行業，否則甲方應照價賠償乙方（即甲○○）2000
    萬元」（見原審卷第49-51頁），惟被上訴人所提日中公司
    其負責人係程中華，並非上訴人，且該日中公司核准設立登
    記日期為87年11月13日（見原審卷第56頁），於兩造
    92.12.19所立轉售合約之前，則被上訴人主張因程中華有將
    上記、萬能公司客戶拉至日中公司，上訴人應負違約之責，
    即難認有理由；況被上訴人自陳很難具體主張上訴人違約情
    事，其未曾以書面向上訴人主張上訴人有違約情事及請求給
    付違約金2000萬元等情（見本院卷第86頁），則益難認上訴
    人應依兩造所立系爭轉售合約對被上訴人負違約之責。從而
    被上訴人以上訴人對其負有給付2000萬元違約金債務，主張
    與本件其對上訴人所負借款債務抵銷，即屬無據。
五、綜上所述，上訴人主張被上訴人向其借款599萬9960元乙節
    為可採，又本件借貸未約定清償期，依民法第478條規定，
    貸與人得定一個月以上之相當期限，催告返還。從而，上訴
    人於原審依借貸關係請求被上訴人給付299萬9980 元及自起
    訴狀繕本送達翌日起至清償日止按年息百分之5計算之利息
    ，於299萬9980元及自95年6月23日（即起訴狀繕本送達翌日
    起一個月）起至清償日止按年息百分之5計算之利息部分為
    有理由，應予准許，逾上開部分之請求為無理由，應予駁回
    。原審就上開應准許部分為上訴人敗訴之判決尚有未洽，上
    訴意旨指摘原判決上開部分不當，求予廢棄為有理由，爰由
    本院將原判決上開部分廢棄，改判如主文竹二項所示，至上
    訴人之請求不應准許部分，原審判決為上訴人敗訴之判決，
    並無不合，上訴意旨指摘原判決此部分不當，求予廢棄，為
    無理由，應予駁回。上訴人依借貸關係於本院擴張聲明請求
    被上訴人另給付299萬9980元及自起訴狀繕本送達翌日起至
    清償日止按年息百分之5計算之利息，於299萬9980元及自95
    年11月12日（擴張聲明狀繕本送達翌日起一個月）起，至清
    償日止，按週年利率5%計算之利息部分為有理由，應予准許
    ，逾上開部分之請求為無理由，應予駁回。又本件上訴人請
    求有理由部分，兩造均陳明願供擔保請宣告准免假執行，經
    核均無不合，爰分別酌定相當擔保金額准許之，至上訴人擴
    張之訴敗訴部分，其假執行之聲請失所附麗，應予駁回。
六、本件事證已明，兩造其餘主張及攻擊防禦方，經核與本判決
    之結果不生影響，爰不一一論述。上訴人於96年2月1日聲請
    傳林東進為證人，核無必要，併予敘明。
七、據上論結，本件上訴及擴張之訴，均為一部有理由，一部無
    理由，依民事訴訟法第450條、第449條第1項、第78條、第
    79條、第463條、第390條第2項、第392條，判決如主文。
中　　華　　民　　國　　96　　年　　2　　月　　27　　日
                    民事第八庭
                        審判長 法　官 吳景源
　　　　　　　　　　　　　　   法　官 鄭威莉
          　　　　　　　　　   法　官 滕允潔
正本係照原本作成。
如不服本判決，應於收受送達後20日內向本院提出上訴書狀，其
未表明上訴理由者，應於提出上訴後20日內向本院補提理由書狀
（均須按他造當事人之人數附繕本）上訴時應提出委任律師或具
有律師資格之人之委任狀；委任有律師資格者，另應附具律師資
格證書及釋明委任人與受任人有民事訴訟法第466條之1第1項但
書或第2項（詳附註）所定關係之釋明文書影本。
中　　華　　民　　國　　96　　年　　3 　　月　　1 　　日
　　　　　　　　　　　　　　 　書記官 黃麗玲
附註：
民事訴訟法第466條之1（第1項、第2項）：
對於第二審判決上訴，上訴人應委任律師為訴訟代理人。但上訴
人或其他法定代理人具有律師資格者，不在此限。
上訴人之配偶、三親等內之血親、二親等內之姻親，或上訴人為
法人、中央或地方機關時，其所屬專任人員具有律師資格並經法
院認為適當者，亦得為第三審訴訟代理人。
